【裁判字號】    99,台上,588
【裁判日期】    990401
【裁判案由】    損害賠償
【裁判全文】
最高法院民事判決              九十九年度台上字第五八八號
上  訴  人  甲○○
訴訟代理人  張靜怡律師
被 上訴 人  乙○○
            丙○○○○
上  一  人
法定代理人  丁○○  住同上
上列當事人間請求損害賠償事件，上訴人對於中華民國九十八年
九月二十九日台灣高等法院台南分院第二審判決（九十六年度醫
上易字第二號），提起上訴，本院判決如下：
    主  文
上訴駁回。
第三審訴訟費用由上訴人負擔。
    理  由
本件上訴人甲○○主張：伊於民國八十九年六月十九日至被上訴
人丙○○○○，由診所受僱醫師即被上訴人乙○○施行眼科近視
雷射手術（下稱系爭手術）；惟乙○○於手術前，違反當時醫療
法第四十六條之保護他人法律規定，未說明手術後可能產生遠視
、散光之後遺症，及須滿十八歲始適合施行雷射手術，誤導未滿
十八歲之伊施行手術，致手術後雙眼遺存遠視、散光、不規則散
光後遺症之傷害；乙○○係丙○○○○之受僱醫師，均應對伊連
帶負侵權行為損害賠償責任。又丙○○○○未依債務本旨履行契
約，亦應負不完全給付之契約責任，伊已依法解除系爭醫療契約
，丙○○○○即應負回復原狀返還手術費新台幣（下同）六萬元
之責任。此外，伊係消費者，丙○○○○對伊施行系爭手術時，
並不符合當時科技或專業水準可合理期待之安全性，應負消費者
保護法（下稱消保法）第七條第三項之企業責任。同時，丙○○
○○散發廣告單為虛偽不實廣告，違反公平交易法（下稱公平法
）第二十一條規定，而侵害伊之權益，併應依同法第三十一條規
定負損害賠償責任。爰依民法第一百八十四條第一項、第二項、
第一百八十八條、第二百二十七條、第二百二十七條之一、第二
百五十九條、消保法第七條第三項、公平法第三十一條等規定，
求為命被上訴人連帶給付遠視、散光部分之損害一百零三萬六千
八百五十七元及自九十年十一月二十一日起加計法定遲延利息（
其中丙○○○○就本金七十二萬三千五百五十八元自九十二年十
二月三十日起至九十三年一月十五日止之利息除外）、不規則散
光部分之損害一百零二萬三千五百五十八元及自九十七年六月二
十四日起加計法定遲延利息，另命丙○○○○返還手術費六萬元
及自八十九年六月十九日起加計法定遲延利息之判決（上訴人第
一審請求連帶或不真正連帶給付之金額為一百十二萬五千一百十
一元本息。第一審駁回其中四十萬一千五百五十三元本息之請求
，上訴人僅就其中三十一萬三千二百九十九元本息提起上訴，就
其餘八萬八千二百五十四元本息則未聲明不服）。
被上訴人則以：上訴人自承於九十年七、八月間即已知悉其因系
爭手術受傷之事實，迄九十二年十月二十九日提起本件訴訟，其
請求權已罹於二年時效而消滅。伊之醫療服務已符合當時科技或
專業水準，並無消保法第七條第三項規定之適用。又系爭手術並
未限定須年滿十八歲以上之人始得施行，乙○○於施行時亦無醫
療過失，手術之矯正效果亦在合理範圍內，縱上訴人之雙眼視力
遺存遠視、散光症狀，乙○○亦無可歸責事由。況伊提供之手術
同意書記載十分詳細，於手術前並已盡說明義務。此外，系爭手
術之施行屬醫療行為，並無消保法及公平法之適用等語，資為抗
辯。
原審斟酌全辯論意旨及調查證據之結果，以：乙○○於八十九年
六月十九日為當時未滿十八歲之上訴人施行系爭手術前，上訴人
及其法定代理人已於「手術同意書」上簽名，並於簽名後方加註
「了解」一詞，參諸該同意書上之記載及證人呂容蟬之證言，堪
認乙○○於施行系爭手術前，已說明手術原因，手術成功率或可
能發生之併發症及危險。依台灣眼科醫學會製作之準分子雷射屈
光性角膜手術施行規範第一條、中華民國眼科醫學會復函，及乙
○○、呂容蟬均稱於系爭手術施行前曾建議上訴人應於年滿十八
歲再予施行等語，堪認雷射屈光手術之實行，以病人屈光狀態是
否穩定為考量，一般認為在十八歲以後相對穩定，未滿十八歲之
人施行手術失敗之危險性較高。乙○○未提出有何施行系爭手術
之緊急事由，僅因上訴人之堅持即同意施行，難認符合當時醫療
法第四十六條第一項所規定保護病患自主權之立法精神，屬未對
於病患家屬為充分之說明，固有違反該保護他人法律之情事。惟
依中華民國眼科醫學會（下稱眼科醫學會）復函所示，「實務上
，手術後是不可能保證一次手術就能達成０屈光度，有度數殘存
或超過，並不代表眼球受傷，臨床上，若是角膜厚度足夠，在安
全範圍內皆可再做修正手術」。而不規則散光，有「可能」因病
患眼球有過敏現象或揉眼睛影響傷口而造成。上訴人於施行系爭
手術前，其右眼之原有近視五百五十度，合併散光五十度；左眼
則為近視五百七十五度，合併散光一百度。手術後則造成上訴人
左、右眼視力，均為遠視二十五度，及左眼遺存散光一百度之結
果，仍在手術前之評估危險範圍內，與一般人施行同種手術之效
果並無顯著不同，參照眼科醫學會意見，非不得經由第二次手術
加以消除，難認乙○○施行系爭手術有何醫療過失之行為，或其
結果有何致生損害於上訴人之情事，核與行政院衛生署醫事審議
委員會鑑定結果：「本案之雷射近視矯正效果是在合理範圍之內
，並無疏失」，亦無不合。至於嘉義基督教醫院（下稱嘉基醫院
）所為之鑑定，僅係就上訴人於九十三年三月十日之雙眼現狀，
與其於九十年二月二十四日測得之數值為比較，並未就乙○○施
行系爭手術是否涉有過失情節為鑑定，且距系爭手術時間甚久，
難以據此認定乙○○有何故意或應注意能注意而不注意之過失情
事。況上訴人於發現上揭遠視症狀時，苟即時接受進一步矯正手
術，衡情應可改善而予消除；乃上訴人拒絕再作矯正手術，致喪
失矯正時機，亦難認係乙○○施行系爭手術而直接造成之眼球傷
害。上訴人主張乙○○違反保護他人之法律，致生損害於伊云云
，即無可取，則其依民法第一百八十四條第一項、第二項、第一
百八十八條第一項之規定，請求被上訴人負侵權行為連帶賠償責
任，丙○○○○併應負不完全給付之債務不履行損害賠償責任，
均無理由，且上訴人亦不得依民法第二百五十六條規定，解除系
爭醫療契約，自不得本於契約解除後之回復原狀請求權，請求丙
○○○○返還手術費用六萬元。再者，系爭手術屬於醫療行為，
而醫師與病人間具有特別之醫病關係，病人因病至醫療院所就診
者，要難認係以消費為目的而接受服務，醫病之間亦非消費者與
企業經營者間就商品或服務所發生之法律關係所可比擬，自無消
保法或公平法之適用。是上訴人主張丙○○○○就本件醫療糾紛
，應負消保法第七條第三項之企業無過失責任，並應負公平法第
三十一條規定之不實廣告賠償責任云云，同為無據。從而，上訴
人請求被上訴人連帶賠償前揭遠視、散光、不規則散光部分之損
害，及丙○○○○返還手術費，均為無理由，不應准許。並說明
上訴人其餘主張與舉證，無一一論述之必要，為原審心證之所由
得，因而廢棄第一審所為命被上訴人連帶給付七十二萬三千五百
五十八元本息及命丙○○○○給付六萬元本息部分之判決，改判
駁回上訴人之訴，並就上訴人請求連帶給付三十一萬三千二百九
十九元本息部分，維持第一審所為上訴人敗訴之判決，駁回上訴
人之上訴，另駁回上訴人追加之訴。
按因故意或過失，不法侵害他人之權利者，負損害賠償責任。違
反保護他人之法律，致生損害於他人者，負賠償責任。民法第一
百八十四條第一項前段、第二項前段定有明文。又因可歸責於債
務人之事由，致為不完全給付者，債權人得依關於給付遲延或給
付不能之規定，請求債務人賠償包括人格權受侵害在內之損害，
此觀民法第二百二十七條、第二百二十七條之一、第二百二十六
條、第二百三十一條等規定即明。另以提供服務為營業之企業經
營者，依消保法第七條或公平法第三十一條規定所應負之賠償責
任，亦以致生損害為要件。是關於損害賠償之請求，不論係依侵
權行為、債務不履行、消保法、公平法等規定，均以債權人受有
實際損害為成立要件，若無損害即無賠償。查原審依行政院衛生
署醫事審議委員會鑑定：系爭手術近視矯正效果在合理範圍內之
結果，復依眼科醫學會復函所示：不可能保證一次雷射屈光手術
就能達成０屈光度，有度數殘存或超過，並不代表眼球受傷，若
是角膜厚度足夠，在安全範圍內皆可再做修正手術，另不規則散
光，可能因病患眼球有過敏現象或揉眼睛影響傷口而造成之意見
，再以系爭手術前後上訴人近、遠視及散光度數之變化，認定系
爭手術之結果，因與一般人施行之效果無異，故未致生損害於上
訴人，即上訴人並未實際受有損害，自不得請求被上訴人負侵權
行為損害賠償之連帶責任，亦不得請求丙○○○○負債務不履行
、消保法、公平法之賠償責任，揆諸上揭說明，於法並無違誤。
至原判決就有關乙○○違反保護他人法律、施行手術有無過失、
丙○○○○是否應就屈光雷射手術之廣告部分負消保法及公平法
責任等部分之論述，縱有理由矛盾及理由不備情事，因不影響裁
判之結果，依民事訴訟法第四百七十七條之一規定，原判決仍應
予以維持。其次，乙○○原建議上訴人於年滿十八歲後再施行系
爭手術，因上訴人堅持，且上訴人及其法定代理人於乙○○說明
後，當場在同意書上簽名，乙○○始為之施行手術，為原審認定
之事實。則以上訴人之法定代理人身為律師，對於在同意書上簽
名所生之法律效果，當知之甚詳，其既在同意書上親自加載「了
解」二字，堪認被上訴人抗辯乙○○已對上訴人及其家屬為充分
之說明，就履行系爭手術之債務，並無過失可言一節，應可採信
。是上訴人以丙○○○○之使用人，就債之履行有過失，其得依
民法第二百二十七條、第二百二十六條、第二百五十六條、第二
百五十九條規定，解除系爭醫療契約，請求丙○○○○返還醫療
費用六萬元本息，自屬無據。原審就此部分認定乙○○有過失，
固有未當，然結果並無二致。上訴意旨，徒就原審取捨證據、認
定事實及解釋契約之職權行使，暨其贅述而與判決結果不生影響
者，指摘原判決關此部分不當，聲明廢棄，非有理由。
據上論結，本件上訴為無理由。依民事訴訟法第四百八十一條、
第四百四十九條第一項、第七十八條，判決如主文。
中    華    民    國  九十九  年    四    月    一    日
                      最高法院民事第五庭
                          審判長法官  朱  建  男
                                法官  顏  南  全
                                法官  林  大  洋
                                法官  沈  方  維
                                法官  鄭  玉  山
本件正本證明與原本無異
                                      書  記  官
中    華    民    國  九十九  年    四    月   十四   日
                                                     m

司法院資訊處製作；財團法人民間司法改革基金會備份。
